【裁判字號】    92,訴,91
【裁判日期】    920606
【裁判案由】    偽造貨幣
【裁判全文】
臺灣苗栗地方法院刑事判決                            九十二年度訴字第九一號
    公  訴  人  臺灣苗栗地方法院檢察署檢察官
    被      告  甲○○
    指定辯護人  本院公設辯護人  乙○○
右列被告因偽造貨幣等案件，經檢察官提起公訴（九十一年度偵字第四五一五號），
本院判決如左：
    主  文
甲○○意圖供行使之用，而收集偽造之通用紙幣，累犯，處有期徒刑參年貳月。
扣案偽造之新版新台幣壹仟元通用紙幣拾伍張（號碼為：ＦＬ０６６１９１ＹＤ貳張
、ＦＬ０９６５９１ＹＤ參張、ＦＬ１６６１９１ＹＤ捌張、ＦＬ３９６５３１ＹＤ
壹張、ＦＬ４９６１９１ＹＤ壹張），均沒收。
    事  實
一、甲○○曾有違反毒品危害防治條例及竊盜前科，並前於民國九十一年間因竊盜案
    ，經本院判處有期徒刑六月，如易科罰金，以三百元折算一日確定，甫於九十一
    年十月二十四日易科罰金執行完畢。甲○○猶不知悛悔，於九十一年十一月十八
    日上午七時許，在苗栗縣通宵鎮通南里海邊堤防上，拾得不詳姓名之人所有遺失
    之茶葉袋子一個，內有茶葉罐一個，甲○○將該茶葉罐打開後，發現內有改造子
    彈半成品八十七顆（起訴事實漏未載明，經鑑定結果無殺傷力）及仟元通用紙鈔
    十五張（外觀印有號碼ＦＬ０六六一九一ＹＤ二張、ＦＬ０九六五九一ＹＤ三張
    、ＦＬ一六六一九一ＹＤ八張、ＦＬ三九六五三一ＹＤ一張、ＦＬ四九六一九一
    ＹＤ一張）。甲○○斯時即明知該改造子彈半成品八十七顆及紙鈔十五張，均係
    他人所遺失之物，亦明知該仟元紙鈔十五張，均係偽造中央銀行中華民國八十八
    年製版之新台幣仟元通用紙幣，竟意圖供行使之用，及意圖為自己不法所有，同
    時避免為警臨檢、盤查時遭查獲，乃將改造子彈半成品藏入自己所有車號二Ｆ—
    四六九八號自用小客車駕駛座下方，並將該偽造之仟元通用紙幣十五張中取出一
    張，放入右前褲口袋中與其他攜帶之仟元及佰元真鈔共約二、三千元夾雜在一起
    ，以伺機使用之，同時將剩餘之十四張偽造通用紙幣藏於駕駛座腳踏墊前緣，與
    油門及煞車踏板接縫處，事先以膠布黏貼於該處之壓扁面紙盒內，而侵占入己，
    並將該十五張偽造通用紙幣收集取得之。嗣同日晚上七時許，甲○○欲至遊藝場
    消費娛樂時，乃將持有之第二級毒品安非他命一包（含袋重一點二公克），藏匿
    於前自小客車駕駛座腳踏墊前緣面紙盒內（其違反毒品危害防制條例部分，業經
    本院以九十二年度苗簡字第二五號判決判處有期徒刑六月，如易科罰金，以三百
    元折算一日確定），與前開藏匿之十四張偽造之通用紙幣藏匿於同處。嗣王柏俊
    駕駛該自用小客車前往苗栗縣苑裡鎮○○路一０五號之「好彩頭遊藝場」消費娛
    樂，於使用之前攜帶之一仟元偽造通用紙幣前，即為警於同日晚間九時三十五分
    許，在該遊藝場實施臨檢勤務時，經甲○○同意自其駕駛之前開自用小客車內查
    獲改造半成品子彈八十七顆，被告並經警要求下，自行拿出前開裝有安非他命一
    包及仟元紙鈔十四張之面紙盒，嗣於警局偵訊甲○○時，始為警發現扣案之十四
    張仟元紙鈔係偽造之通用紙幣，同時要求被告自行取出身上所有之紙幣，而查扣
    另一張偽造之仟元紙鈔，而查悉上情。
二、案經苗栗縣警察局通霄分局報請臺灣苗栗地方法院檢察署偵查起訴。
    理  由
一、訊據被告甲○○固供認於前揭時、地拾得改造子彈半成品八十七顆及仟元通用紙
    鈔十五張並侵占入己，及將其中一張仟元紙鈔放在身上準備使用之事實不諱，惟
    矢口否認有何意圖供行使之用而收集偽造通用紙幣之犯行，辯稱：伊並不知道拾
    得之仟元紙鈔是偽鈔，伊是直到為警查獲時方知情云云，經查：
  (一)被告於九十一年十一月十八日上午七時許，在苗栗縣通宵鎮通南里海邊堤防上，
    拾得由不詳姓名之人所有、遺失於該處之茶葉罐一個（外有茶葉袋包裝），被告
    將該茶葉罐打開後，發現內有改造子彈半成品八十七顆（經鑑定結果無殺傷力，
    詳後述）及仟元通用紙鈔十五張（即系爭偽造之仟元紙鈔），被告乃基於為自己
    不法所有之意圖，將改造子彈半成品放入自己所駕駛車號二Ｆ—四六九八號自用
    小客車駕駛座下，並將其中一張紙鈔放入右前褲口袋中與其他攜帶之仟元及佰元
    真鈔共約二、三千元夾雜在一起，其餘十四張通用紙幣則放入駕駛座腳踏墊前緣
    、與油門及煞車踏板接縫處，事先以膠布黏貼於該處之壓扁面紙盒內，而侵占入
    己等情，業據被告於警訊、偵查及本院審理時坦承不諱，且有仟元偽鈔十五張扣
    案可資佐證，此外，復有苗栗縣警察局通霄分局扣押物品目錄表、搜索扣押筆錄
    各一份及改造子彈半成品八十七顆照片附卷可稽。被告雖於本院審理時，就何時
    將一張紙鈔放在身上時點部分，改稱係先將十五張藏在車上，於晚上始將一張紙
    鈔取出放入自己身上之口袋云云，此核與警詢筆錄所述不同（見偵查卷第十一頁
    背面）。惟按，本案警詢筆錄既經被告親閱無訛後簽名按扔指印，且被告並未抗
    辯遭刑求，則其自白出於任意性，應無疑問。而被告於警詢當時，距案發時間較
    近，記憶應較清晰，亦較少臨訟卸責之詞，又查無其他證據，足認警詢筆錄有何
    不實之處，應堪認被告於警詢中所述為實在。此外，參諸被告拾得之紙鈔雖係偽
    造紙幣、子彈乃改造之半成品，但客觀上並非毫無經濟價值之物，且被告自承拾
    得上開物品之外觀有茶葉袋、茶葉罐包裝之，拾得之地點為海岸堤防上，並非一
    般人常態下丟棄垃圾之地點，且果真原所有人欲拋棄該所有權，大可於堤防往海
    中丟棄，惟原所有人捨此不為，可知原所有人並無拋棄該物所有權。並參酌該物
    既未被海浪打入海中，仍存於堤防上，且紙鈔表面並無海水浸濕痕跡，可知亦非
    漂流物，綜上，足認被告拾得之物應是遺失物無疑。綜上所述，被告此部分之自
    白與事實相符，其侵占他人遺失物犯行，應堪認定。
  (二)次應審究者，為被告為警查獲前，主觀上是否知悉扣案之紙鈔係偽造之通用紙幣
    ？就此，被告審理時雖辯稱其直到為警查獲前，始終不知該鈔票係偽造的云云。
    然查，被告迭於警訊、偵查時，均未辯稱不知之紙鈔係偽造，此重要客觀事證，
    何遲於本院行準備程序時始行提出，本屬可疑。參以被告於警訊時明白供承：「
    （警方查獲之偽鈔十五張及子彈半成品係何人所有？）我於九十一年十一月十八
    日七時許在通霄鎮通南里海邊堤防撿到的，我將一仟元『偽鈔』放在身上準備購
    物使用，其他的就放在車內。」等語（見偵卷卷第十一頁背面），應堪認為警查
    獲前已知悉係偽造無訛。再者，扣案之上開紙幣十五張，經送往中央銀行發行局
    鑑定結果，認定「實際號碼為ＦＬ０六六一九一ＹＤ二張、ＦＬ０九六五九一Ｙ
    Ｄ三張、ＦＬ一六六一九一ＹＤ八張、ＦＬ三九六五三一ＹＤ一張、ＦＬ四九六
    一九一ＹＤ一張」、「該批偽鈔均以彩色噴墨方式仿印，以透明漆仿隱藏字，無
    凹版印紋凸起效果；紙質與真鈔不同，以螢光筆繪製仿紙張螢光纖維絲，水印及
    安全線以灰色墨在紙張背面仿造，另安全線以黏貼箔膜（含面額數字）訪鈔券正
    面五段裸露部分，無折光變色效果；左下角面額數字以亮光物質訪折色變色油墨
    ，無折光變色反應。」，確屬偽造等情，有中央銀行發行局九十二年一月十三日
    台央發字第０九二０００六八六九號函文影本在卷可稽（見偵查卷三十頁至三十
    一頁）」，並據證人即臨檢查獲之員警丙○○證稱：接觸偽鈔用手去摸就知道那
    是偽鈔，還有它號碼有一樣等語（見本院九十一年五月二十三日審理筆錄第八頁
    ）。是以，無論從該鈔票之色地、紙質、安全線、變色油墨、部分鈔票號碼連號
    等客觀表徵，稍謹慎地以肉眼觀察及手指觸覺即可分辨該紙鈔屬偽造，被告辯稱
    不知該紙鈔係偽造乙節，亦屬可疑。況被告拾得該紙鈔後，即將其中一張紙鈔放
    入褲口袋以伺機使用，將其餘十四張偽鈔置於自己所駕駛車號二Ｆ—四六九八號
    自用小客車駕駛座腳踏墊前緣、與油門及煞車踏板接縫處，事先壓扁以膠布黏貼
    於該處之面紙盒內，嗣後被告尚將第二級毒品安非他命一同藏匿於該處等情，已
    如前述，準此，苟被告不知該紙鈔係偽造，為何不將全部紙鈔直接收入其一般放
    置鈔票之褲袋內？又為何將紙鈔藏匿於車內隱蔽處並與第二級毒品安非他命之違
    禁品同放？由此顯見其係明知該紙鈔係偽造，為免為警臨檢時易遭查獲而故意藏
    匿之。再者，被告於偵審中自承：伊取出一張紙鈔放在身上，準備拿去電玩店打
    電動玩具等語（見偵查卷第二十八頁、本院九十二年五月二十三日審理筆錄）。
    綜上各情參互以觀，可知被告僅取一張上在身上準備使用，而將其餘十四張藏匿
    在車上，其目的無非係避免將來行使該偽鈔時，苟不慎遭店員發現，恐為警自其
    身上起出其他偽造之紙鈔，而益證其行使偽鈔之犯行。是以，由被告此部分之客
    觀事態綜合以觀，顯見被告於臨檢查獲前即有偽鈔之認識甚明。至於證人即本案
    臨檢查獲之員警丙○○雖證稱已於臨檢時扣得紙鈔，但於事後將被告帶回警局才
    發現紙鈔有異常之處，才發現是偽鈔等語（見本院五月二十三日審理筆錄第十二
    頁）。惟查，證人丙○○復證稱：係因在被告車上查獲改造子彈半成品，故重心
    都放在有無槍枝，並沒有注意錢的問題（同前筆錄頁數），兼以，查獲當時是光
    線不佳之晚上九時三十五分許，由此可知並非該等偽鈔不易辨識，而係警員重點
    未放在紙鈔上，故證人此部分證稱尚難資為被告有利之證據。綜上，被告此部分
    所辯，尚難採信。
  (三)再應審究者，厥為被告知悉該紙鈔係偽造之時點，係拾得當時即知？抑或藏匿後
    事後始知情？如係前者，當時是否有萌生供行使用之意圖？就此，被告於本院審
    理時雖辯稱：警方臨檢後，將紙鈔帶回警局，經警員發現後告知，伊始知情云云
    。然查，從系爭偽鈔之印刷、紙質、安全線、變色油墨、號碼等外觀均與真鈔不
    同，已如前述，是以，被告既於拾得當時係照明良好之白晝，即以肉眼觀察及手
    觸摸該偽鈔，應不難察覺、辨識該紙鈔係屬偽造；參以被告拾得後即將其中十四
    張偽鈔藏匿於車上隱蔽處，業前所述，基此，苟被告拾獲當時不知是偽鈔，何需
    如此費心為之？況且，於本院行準備程序時，被告即供稱：「（對檢察官起訴之
    犯罪事實有何意見？）我當時不確定那是假鈔，當我知道那是假鈔時，我在好彩
    頭遊藝場外遇到警察臨檢，我就交給警察了。」等語，公設辯護人甚至基於被告
    此抗辯，提出被告有向偵查犯罪人員自首之表示，當時被告亦無意見。顯見被告
    於查獲前即可知該紙鈔係偽造。從而，被告既非於警員臨檢後始知悉，且於拾得
    後即行藏匿車上隱蔽處，加以紙鈔偽造水準不佳，顯見被告於拾得當時即知該紙
    鈔係屬偽鈔乙節，應堪認定。末查，被告既於取得之初，即有偽鈔之認識，猶將
    其中一張放在身上以伺機行使，其餘十四張則藏匿於車上，綜合此客觀事態，均
    可徵被告於拾得偽鈔當時，即有意圖供行使之用之主觀意思甚明。
  (四)按刑法第一百九十六條第一項後段之意圖供行使之用而收集變造、偽造通用紙幣
    罪，所謂「收集」者，不論有償與無償、適法與不適法，舉凡意圖供自己或他人
    行使之用，而將物收受、蒐集、收買、受贈、互換、強取、詐取等一切移轉自己
    實力支配下之持有之行為，均包括在內，且在行為人收取以前，主觀上即有行使
    之犯罪意思者而言（最高法院二十六年渝上字第八六七號判例可資參照）。該判
    例所謂行使之意思需在在收取「以前」萌生，解釋上除指收取「之前」，亦包括
    收取「當時」萌生此意圖。蓋此係對照於同條第二項「收受後方知」而論，從刑
    法上關於行使偽、變造通用幣券之立法體系觀之，刑法第一百九十六條第一項與
    第二項主要區別基準，在於行為人取得該偽造、變造通用幣券「當時」，是否明
    知該幣券係偽造、變造為基準。苟行為人收受當時不知情，於嗣後方知為偽、變
    造紙鈔，因不甘受損，為免損失而持以行使，而將其損害轉嫁他人，此因適法行
    為之期待可能性甚為薄弱，乃人性弱點，則屬第二項之罪，特從輕處罰。反之，
    第一項之犯行強調被告於行使或收集通用幣券當時係明知為偽、變造，而主觀上
    仍有行使之意思而言，故法定本刑定為三年以上十年以下有期徒刑之重刑，在於
    處罰行為人故意擾亂金融秩序之不法行為。準此，即便係行為人以拾得遺失物之
    方式持有偽造之紙鈔，苟行為人拾得當時發現該紙鈔係偽、變造，即萌生供行使
    之用之意圖，進而將之收集支配之，仍無礙於成立意圖供行使之用而收集偽變造
    之通用紙幣罪。故該罪之成立，收集行為並不要求有相對人存在，亦不僅限制於
    收受前即有供行使犯意存在，倘收受當時即知情，並萌生行使之意思，而仍予以
    收集，仍與該罪之構成要件該當。否則，行為人收集偽造通用紙幣遭查獲後，僅
    需一概辯稱係拾得，卻僅可能構成侵占他人遺失物罪嫌，無疑鼓勵持有偽鈔意圖
    供行使者，概以「拾得」偽鈔之名，逃避刑責，對於國家金融秩序之影響不可謂
    不大。
  (五)承上所述，被告係於海邊堤防所拾得後，侵占入己之行為，固合於刑法第三百三
    十七條第一項侵占遺失物罪。惟其於拾起當時，即發現該紙鈔係偽變造之通用紙
    幣，乃萌生供行使之用意圖，將其中一張放在身上以伺機使用，並將其於藏匿於
    車內，以此方法收集之，其犯行核屬刑法第一百九十六條第一項之意圖供行使之
    用而收集偽造之通用紙幣罪無疑。
  綜上所述，被告所辯顯屬事後卸責之詞，不足採信。本案事證明確，其犯行堪予認
  定。
二、按中央銀行所發行之新臺幣幣券，既經政府訂為法幣，具有強制流通之性質，自
    屬刑法上所稱之通用紙幣，最高法院二十八年上字第八九六號、四十四年度台非
    字第二六號判例意旨可資參照；又按刑法第一百九十六條第一項所謂意圖供行使
    之用而收集銀行券之罪，祇以供行使之意思將偽券收集到手後，即屬既遂，至嗣
    後之行使與否，於其犯罪之成立無關，最高法院二十七年上字第三三一號判例意
    旨足資參照。查被告甲○○於拾得扣案之仟元新版紙鈔十五張時，即發現均係偽
    造之通用紙幣，竟意圖供行使之用而加以收集之，是核其所為，係犯刑法第一百
    九十六條第一項之意圖供行使之用而收集偽造之通用紙幣罪。又被告拾得他人遺
    失之改造子彈及偽造之通用紙鈔十五張，即基於為自己不法所有之意圖，侵占入
    己，核係犯刑法第三百三十七條之侵占遺失物罪。起訴意旨雖僅載明刑法第一百
    九十六條第一項之罪，而未一併敘明構成刑法第三百三十七條之侵占遺失物罪，
    且漏未載明同時拾得改造子彈半成品八十七顆，然被告拾得偽鈔此部分行為既於
    起訴事實欄已經敘及，且與侵占改造子彈半成品八十七顆屬實質上一罪，故僅為
    犯罪事實之擴張，並經蒞庭檢察官予以補充，本院自得加以審酌，尚無庸變更法
    條，僅需由本院當庭補充告知此部分罪名，均併此敘明。又被告所犯前開二罪，
    係基於同一拾得並建立自己持有之行為所致，應依刑法第五十五條前段想像競合
    犯之規定，從一重之意圖供行使之用而收集偽造之通用紙幣罪處斷。查被告有事
    實欄所載之犯罪科刑執行情形，有臺灣高等法院檢察署刑案紀錄簡覆表、臺灣苗
    栗地方法院檢察署刑案資料查註紀錄表在卷可稽，其受有期徒刑之執行完畢後，
    五年以內再犯有期徒刑以上之本罪，為累犯，應依刑法第四十七條之規定加重其
    刑。公設辯護人雖於本院準備程序中提出辯護意旨，認被告之行為是否有符合自
    首要件而得減輕其刑之適用？惟按，刑法第六十二條之自首，需行為人主觀上要
    有自首接受裁判之意思，客觀上需於偵查機關未發覺之前，向偵查犯罪之人員申
    告其犯行，並願接受裁判。查，證人丙○○於本院審理時證稱：伊在臨檢當時，
    就有請他拿出口袋的東西，因為他是毒品人口，只注意有沒有毒品，並沒有注意
    他身上的鈔票是否係偽鈔，嗣在被告車上駕駛座下方搜得改造子彈半成品壹包，
    然後伊就問被告，車上還有什麼東西，被告說不用搜，要主動拿出來，就拿出面
    紙盒，裡面有安非他命及紙鈔十四張，嗣回警局後，伊始發現那十四張是偽鈔，
    再請被告拿出他身上的錢，經比對後發現有一張係偽鈔等語。參諸被告於本院審
    理時辯稱不知該鈔票是偽鈔等語。準此，被告雖主動拿出十四張偽鈔，但客觀上
    並未對警方表示該鈔票其拾得偽鈔而願接受裁判，尚且就偽造部分於審理中辯稱
    並不知情，故被告並無自首之意思及行為，從而，本案被告與自首之要件尚屬有
    間，附此敘明。爰審酌被告素行不良，且其收集偽鈔意圖使用，將擾亂國家正常
    金融秩序及貨幣流通，及犯後否認犯行，猶飾詞圖卸，並無坦承悔過之具體表現
    ，犯後態度欠佳，本應嚴罰重懲，念其因一時貪慾致罹刑章，而所收集之偽鈔為
    數尚屬不多，且尚無證據證明其已行使使用，對社會經濟及交易秩序之影響尚小
    等一切情狀，量處如主文所示之刑，以示懲儆。扣案之偽造新版通用紙幣十五張
    ，不問屬於被告與否，均應依刑法第二百條規定，予以宣告沒收。
三、另台灣苗栗地方法院檢察署檢察官就被告持有前開改造子彈半成品八十七顆，經
    送往內政部刑事警察局鑑定結果，認不具發射火藥及底火，而不具殺傷力，有該
    局九十一年十二月五日刑鑑字第０九一０三一四一三九號函附卷可稽；又子彈之
    主要零件並未在內政部公告之列，有內政部八十六年十一月二十四日台（八六）
    內警字第八六七０六八三號函在內，難認被告有違反槍砲彈藥刀械管制條例犯行
    ，此外，復查無其他証據可証明被告有何違反槍砲彈藥刀械管制條例犯行，因此
    認其罪嫌不足，而於九十二年三月三日為不起訴處分，有該不起訴處分書一份在
    卷可憑。惟查，被告於偵審中自承該改造子彈半成品八十七顆係與本案起訴之十
    五張偽鈔均為不詳姓名之人放置於海邊堤防上之茶葉袋內之茶葉罐內，而為其一
    同拾得，進而將該子彈放在自己所駕駛之前開車內駕駛座下，堪認屬侵占他人遺
    失物罪無疑。從而，該不起訴處分之事實與本件起訴之其他部分均屬有罪，且具
    實質上一罪之審判不可分之關係，起訴之效力仍及於全部，該不起訴處分係屬無
    效（最高法院四十三年台上字第六九０號判例意旨參照），因此本院仍應就全部
    事實予以判決，亦併為敘明。
據上論斷，應依刑事訴訟法第二百九十九條第一項前段，刑法第一百九十六條第一項
、第四十七條、第五十五條前段、第二百條，罰金罰鍰提高標準條例第一條前段，判
決如主文。
本案經檢察官張文傑到庭執行職務
中      華      民      國    九十二    年      六      月      六      日
                                 臺灣苗栗地方法院刑事第一庭
                                     審判長法  官   陳 鴻 斌
                                           法  官   姚 銘 鴻
                                           法  官   顧 正 德
右正本證明與原本無異。
如不服本判決，應於判決送達後十日內向本院提出上訴狀( 應附繕本 )。
                                           書記官   黃 正 中
中      華      民      國    九十二    年      六      月      六      日
附錄本判決論罪科刑法條全文：
刑法第一百九十六條第一項：
行使偽造、變造之通用貨幣、紙幣、銀行券，或意圖供行使之用而收集或交付於人者
，處三年以上十年以下有期徒刑，得併科五千元以下罰金。


司法院資訊處製作；財團法人民間司法改革基金會備份。
